【裁判字號】    89,訴,59
【裁判日期】    890217
【裁判案由】    偽造文書
【裁判全文】
臺灣屏東地方法院刑事判決                            八十九年度訴字第五九號
    公  訴  人  臺灣屏東地方法院檢察署檢察官
    被      告  甲○○
    選任辯護人  陳世明
右列被告因偽造文書案件，經檢察官提起公訴（八十八年度偵字第七九五五號），本
院判決如左：
    主  文
甲○○變造公文書，足以生損害於公眾，處有期徒刑貳年陸月。
    事  實
甲○○為屏東縣內埔鄉公所之主計主任，係依據法令從事於公務之人員，於民國（下
同）八十八年十一月間，在屏東縣內埔鄉公所，就其原本未簽註任何意見之民政課村
幹事所擬之「請核撥福泉社區興建社區活動中心委託設計及監造費合計新台幣十二萬
四千八百元」簽呈上，於鄉長乙○○在八十八年十一月五日批示「可」後，假藉上揭
簽呈回到其手中據以蓋印簽發公庫支票之機會，故意在簽呈主計主任簽註欄上，再行
簽註「未依營繕工程及購置定製變賣財物稽察條例及招標有關法令規定辦理」等文字
而變造公文書，影響鄉長乙○○執行職務時之判斷，足以生損害於鄉長對行政事務決
斷之正確性及各業務承辦人員責任之厘清。案經屏東縣內埔鄉公所函送臺灣屏東地方
法院檢察署檢察官偵查起訴。
    理  由
一、訊據被告甲○○對於前開時地，於前開簽呈於鄉長批示後，回到其手中據以蓋印
    簽發公庫支票時，在其原未簽註任何意見之主計主任簽註欄上，再行簽註「未依
    營繕工程及購置定製變賣財物稽察條例及招標有關法令規定辦理」等文字之事實
    均坦承不諱，並有前開簽呈影本附卷足稽，復經證人乙○○、林玉嬌、溫永良等
    人於偵查中結證明確，再觀諸卷附前開簽呈影本上「主計主任簽註」欄簽註意見
    之文字，字體愈寫愈小，且緊靠一起，顯係被告事前蓋職章後，書寫空間相對變
    小而刻意遷就所致，核與被告自白情節相符，被告前開自白應堪採信。雖被告辯
    稱其依法即有對鄉長所批示內容表示己見之權利與義務，故其於該簽註欄中簽註
    意見並未違法，且其嗣後於該簽呈中所補註之意見，前亦曾以他簽呈向鄉長表示
    ，而鄉長於發現其補註之意見後，仍繼續簽發該筆款項之支票，是其行為並未對
    鄉長之核示造成任何影響，自不生損害於公眾或他人，另其所補註之意見並無不
    實之處，與偽列不實事項而變造之情節有別等語。惟查：
（一）被告先前只在該簽呈上蓋自己職章，並未對簽呈內容表示任何反對意見，鄉長
      參酌下屬意見而批示「可」字，則本案之簽呈已經鄉長批示而確定其內容而不
      得再行變更，如被告於事後又有意見，應另行上簽呈說明，而非自行在原簽呈
      上更改，否則鄉長批示所根據之下屬之意見若可一再變更，且不為鄉長所知，
      則鄉長批示內容之正確性及無從確保，而各簽註意見人員之責任亦無從確定，
      是被告此部分辯解即無可採。
（二）雖被告曾在同一事件之其他簽呈上為類似意見之簽註，然本案發生時與被告前
      次簽註類似意見時，所憑之情事是否已有變更？鄉長是否仍記得被告前次所簽
      註之意見？均有疑問，而此正所以被告在內之其他承辦人員須於簽呈中簽註意
      見，以供鄉長參酌，自不得僅以於簽註欄中蓋章，即稱代表其前所表示之意見
      ；再倘被告果認其用印即足以代表其前對此事表示之意見，其又何須於鄉長批
      示後，再行補註其前以表示之意見？又倘被告果係為提醒鄉長注意而行補註意
      見，當可於補註後再行告知鄉長，或另擬簽呈，或逕行面告或電告鄉長，詎被
      告竟均未為之，顯無使鄉長得知或注意其所補註意見之意，且被告於偵查中，
      檢察官先後二次訊問（八十八年十二月十七日、二十七日）時，於證人林玉嬌
      證述並提出其於送請鄉長批示前影印之該份簽呈後，猶一再否認有於鄉長批示
      後補註意見之行為，是倘果如被告所辯，係因認鄉長已知其前所表示之反對意
      見，應不致准許該筆款項之撥發，故原未加註意見，嗣見鄉長仍批示准予撥發
      ，因認恐有違法之嫌，故而補註意見以提醒鄉長，則此一違反常態補註之行為
      顯應為被告所特別注意與記憶，而不可能於證人已證述歷歷，復提出該簽呈之
      影本後，猶未記憶之理，是其此部分辯解亦無可採。
（三）按「刑法第二百十三條，公務員明知不實之事項而登載於職務上所掌之公文書
      ，係以登載此種不實之事項，為其制作公文書之手段，若公文書既已依法制作
      完成，則縱為原制作之人，倘屬無權更改，亦應構成刑法第二百十一條之變造
      公文書罪，與同法第二百十三條之罪，顯不相當」，最高法院著有四十五年台
      上字第一二三五號判例可參，是被告縱係更改其自己可以簽註之欄位內容，然
      因該項簽呈之內容已因鄉長之批示而確定，其餘簽署意見之人自無權再行更改
      ，被告嗣後所為之更改行為，顯已變更該公文書之既有內容，自應該當於變造
      公文書之罪。
（四）次按刑法第二百十一條偽造、變造公文書罪之成立，僅以足以生損害於公眾或
      他人為要件，尚不以損害已然發生為必要，則被告原於前開簽呈之主計主任意
      見欄中未簽註任何意見，嗣後又再簽註「未依營繕工程及購置定製變賣財物稽
      察條例及招標有關法令規定辦理」等反對意見之文字，顯足以影響鄉長之決定
      ，此亦經鄉長即證人乙○○到庭結證屬實，而鄉長對該事項之決定與嗣後倘該
      項決定有誤，各相關簽註意見人員所應負之刑事、民事與行政責任，自均與公
      眾之利益相關，被告之變更公文書行為，顯足以生損害於公眾，雖鄉長嗣於發
      現被告補註之意見後，仍未變更其決定，然此不過係被告該變更公文書之行為
      是否果生實害之問題，對該罪之構成要件並不生影響。綜上所述，被告所辯，
      均不足採，其犯行應堪認定。
二、核被告甲○○所為，係犯刑法第二百十一條之變造公文書罪，被告於行為時為屏
    東縣內埔鄉之主計主任，係依據法令從事於公務之公務人員，並利用該簽呈於鄉
    長批示後，簽呈回到其手中據以蓋印簽發公庫支票之機會，在主計主任簽註欄上
    為前開變造行為，已經被告陳明，並有上開公文書影本附卷可稽，顯係假藉職務
    上之機會而為前開犯行，應依刑法第一百三十四條之規定，加重其刑至二分之一
    。審酌被告並無前科，此有其前科表足憑，素行良好、犯罪之動機、目的、所用
    之手段、足生損害於鄉長決斷公共事務之意見及嗣後對於該款項核撥之相關責任
    之厘清、身為公務員對於所職掌之職務，不惟未依法盡其向主管陳述意見之責，
    更圖使其主管無從注意其意見而變造公文書，惡性非輕、其犯後於偵查中猶一再
    矢口否認，於本院審理中始坦承變造行為，然卻未承認其行為有不當或違法之處
    ，未見悔意等一切情狀，量處如主文所示之刑。
據上論斷，應依刑事訴訟法第二百九十九條第一項前段、刑法第二百十一條、第一百
三十四條，判決如主文。
本案經檢察官楊慶瑞到庭執行職務。
中      華      民      國      八十九      年      二      月    十七  日
                                      臺灣屏東地方法院刑事第一庭
                                          法  官    莊鎮遠
右正本證明與原本無異。
對於本判決如有不服應於收受送達後十日內向本院提出上訴書狀上訴於台灣高等法院
高雄分院並按他造當事人之人數附具繕本。
                  書記官    吳光璵
中      華      民      國      八十九      年      二      月    十七  日
附錄論罪法條：
刑法第二百十一條
偽造、變造公文書,足以生損害於公眾或他人者,處一年以上七年以下有期徒刑。


司法院資訊處製作；財團法人民間司法改革基金會備份。
